【裁判字號】    95,簡,83
【裁判日期】    950417
【裁判案由】    綜合所得稅
【裁判全文】
高雄高等行政法院裁定
                                        95年度簡字第83號
原      告  甲○○
訴訟代理人  乙○○
被      告  財政部高雄市國稅局
代  表  人  邱政茂局長
上列當事人間因綜合所得稅事件，原告不服財政部中華民國九十
四年十二月十六日台財訴字第０九四００五八五三一０號訴願決
定，提起行政訴訟。本院裁定如下：
    主  文
原告之訴駁回。
訴訟費用由原告負擔。
    理  由
一、按原告之訴有起訴不備其他要件者，行政法院應以裁定駁回
    之，行政訴訟法第一百零七條第一項第十款定有明文。又「
    人民對於中央或地方機關之行政處分，認為違法或不當，致
    損害其權利或利益者，得依本法提起訴願。但法律另有規定
    者，從其規定。」則為訴願法第一條第一項所明定，故提起
    訴願，以有行政處分之存在為前提要件，而所謂行政處分，
    係指中央或地方機關就公法上具體事件所為之決定或其他公
    權力措施而對外直接發生法律效果之單方行政行為。至行政
    機關所為單純事實之敘述（或事實通知）或理由之說明，既
    不因該項敘述或說明而生何法律上之效果者，自非行政處分
    ，人民即不得對之提起訴願，此觀現行訴願法第三條第一項
    之規定自明，最高行政法院亦著有民國（下同）四十四年判
    字第十八號、六十二年裁字第四十一號判例可資參照。再「
    人民因中央或地方機關之違法行政處分，認為其權利或法律
    上利益受損害者，經依訴願法提起訴願而不服其決定，．．
    ．，得向高等行政法院提起撤銷訴訟。」為行政訴訟法第四
    條第一項所明定，故原告依行政訴訟法第四條規定提起撤銷
    訴訟，若其請求撤銷者並非行政處分，而提起撤銷訴訟，則
    其起訴屬不備要件，行政法院應以裁定駁回之。
二、本件原告起訴意旨略以：原告之女乙○○八十六、八十七、
    八十八、八十九年度綜合所得稅結算申報，列報其姪子女張
    淑琴、張淑美、張國福等三人為扶養親屬，暨原告之子張上
    麒八十七、八十八、八十九年度綜合所得稅結算申報，列報
    其姑丈羅金城為扶養親屬，被告原核定以渠等所列報之扶養
    親屬於上開年度均居住於大陸，並未與乙○○、張上麒同居
    一家，不具備家長家屬關係，乃予以剔除其免稅額。另原告
    之配偶張邱瑞香八十八年度綜合所得稅結算申報，列報扶養
    原告年滿七十歲之胞妹張雲英免稅額一０八、０００元，被
    告原核定僅准認列七二、０００元；惟乙○○等人列報扶養
    大陸地區其他親屬之免稅額，確實已依財政部八十九年六月
    二十九日台財稅字第０八九０四五四五八六號函釋意旨及被
    告提示之相關資料辦理，依法自應予以認列；且民法第一千
    一百二十三條第三項明文規定，雖非親屬而以永久共同生活
    為目的同居一家者「視為家屬」，而被告僅泛稱乙○○等人
    列報扶養上開大陸親屬不符合規定而予以否准，顯係率斷；
    況且，乙○○等人列報扶養之人，縱使與渠等未具備家長家
    屬關係，亦有民法第一千一百十四條第四款有關扶養義務之
    規定可資適用，故乙○○等人依法列報大陸地區其他親屬為
    扶養親屬，並無不合；又乙○○八十六、八十七、八十八年
    度綜合所得稅結算申報，列報扶養大陸地區其他親屬之免稅
    額部分，既已獲被告核准退稅，被告事後竟強行追回，顯非
    合理；抑且，張邱瑞香八十八年度綜合所得稅結算申報，列
    報原告之胞妹張雲英為扶養親屬，業經被告核准認列免稅額
    七二、０００元，而張雲英為居住在大陸地區之親屬，並未
    與張邱瑞香共同生活、同居一家，何以張邱瑞香得列報扶養
    張雲英並享有免稅額扣除之優惠，而乙○○及張上麒卻不得
    列報扶養大陸地區其他親屬，亦不合理；再者，乙○○等人
    申報扶養親屬免稅額時，已依規定檢附內政部入出境管理局
    核發之中華民國台灣地區旅行證供核，惟被告仍不准認列免
    稅額，原因何在？又張上麒八十七、八十八、八十九年度之
    退稅款，全遭被告用以抵繳其八十四年度欠繳之營利事業所
    得稅，然被告事先並未告知，亦屬違法等語，並聲明求為判
    決撤銷原處分及訴願決定。
三、經查，原告之女乙○○八十六、八十七、八十八、八十九年
    度綜合所得稅結算申報，列報其姪子女張淑琴、張淑美、張
    國福等三人為扶養親屬，暨原告之子張上麒八十七、八十八
    、八十九年度綜合所得稅結算申報，列報其姑丈羅金城為扶
    養親屬，經被告原核定以渠等所列報之扶養親屬於上開年度
    均居住於大陸，並未與乙○○、張上麒同居一家共同生活，
    不具備家長家屬關係，乃予以剔除其免稅額；另原告之配偶
    張邱瑞香八十八年度綜合所得稅結算申報，列報扶養原告年
    滿七十歲之胞妹張雲英免稅額一０八、０００元，被告原核
    定僅准認列七二、０００元，因原告對被告就其子女乙○○
    、張上麒及配偶張邱瑞香八十六年度至八十九年度綜合所得
    稅申報扶養大陸地區親屬之認定有疑義，乃於八十九年七月
    二十一日向立法委員謝啟大提出陳情書，案經該立法委員將
    其陳情書轉財政部賦稅署再轉交被告由其所屬楠梓稽徵所以
    八十九年九月八日財高國稅楠徵字第八九００五七六五號函
    復略以：扶養大陸其他親屬除須符合台端在申請書所列之仍
    然存活及親屬關係等相關證明外，尚須合於民法第一千一百
    十四條第四款及第一千一百二十三條第三項之規定方能列為
    扶養親屬，係所得稅法第十七條第一項第一款第四目所明定
    ，現今台端扶養大陸其他親屬並未以永久共同生活為目的而
    同居一家，即未具備家長家屬關係，難謂符合民法第一千一
    百十四條第四款及第一千一百二十三條之規定，核與行為時
    （下同）所得稅法第十七條第一項第一款第四目規定不符等
    語；惟原告仍有疑義，再向監察院提出陳情書，案經監察院
    將其陳情書轉財政部賦稅署再轉由被告以九十一年五月十三
    日財高國稅楠徵字第０九一０００一八三四號函復略謂：乙
    ○○、張上麒申報扶養之大陸地區其他親屬，於申報年度均
    居住在大陸，並未以永久共同生活為目的而與乙○○、張上
    麒同居一家，未具備家長家屬關係，乃否准認列此部分之扶
    養親屬免稅額，而張邱瑞香八十八年度申報扶養原告胞妹張
    雲英部分，則因張邱瑞香與張雲英間非屬直系血親尊親屬關
    係，不符所得稅法第十七條第一項第一款第一目規定，故僅
    准認列扶養親屬免稅額七二、０００元等語，此有上開原告
    陳情書及被告函等影本附訴願卷可稽。而觀諸原告陳情書之
    內容，除表明對扶養大陸地區親屬免稅額之認定有疑義外，
    雖亦同時就被告剔除乙○○等人申報扶養大陸地區親屬免稅
    額之核定表示不服，然乙○○、張上麒及張邱瑞香八十六年
    度至八十九年度之綜合所得稅，係被告依其查得之資料逐年
    核定，是被告於各該年度所為之核定通知書方為對乙○○等
    人直接發生法律效果之行政處分，故乙○○等人對被告各該
    年度綜合所得稅之核定處分如有不服，應各自循復查、訴願
    及行政訴訟途徑謀求救濟，方屬適法；至被告應原告陳情所
    為之上開函復內容，僅係就原告陳情書所指所得稅法第十七
    條第一項第一款第一目及第四目規定適用之疑義提出說明，
    並敘明其處理乙○○等人各該年度綜合所得稅核定案之經過
    及結果，其性質應屬單純敘述事實及說明理由之觀念通知，
    並非對原告有所處分，換言之，上開被告復函並未對原告發
    生具體之法律效果，原告亦不因該復函而受有權利或利益之
    損害，原告自不得對之提起訴願，訴願決定以其並非行政處
    分，從程序上決定不受理，並無不合；原告復對之提起本件
    行政訴訟，自非合法，應予駁回。
四、又原告提起本件訴訟，既因程序上不合法而遭駁回，故其所
    為實體上之爭執，本院即無再予審究之必要，併予敘明。
五、依行政訴訟法第二百三十六條、第一百零七條第一項第十款
    、第一百零四條、民事訴訟法第九十五條、第七十八條，裁
    定如主文。
中    華    民    國    95    年     4    月   17     日
                              法  官  李協明
以上正本係照原本作成。
如不服本裁定，應於送達後10日內，向本院提出抗告狀並表明抗
告理由，如於本裁定宣示後送達前提起抗告者，應於裁定送達後
10日內補提抗告理由書（須按他造當事人人數附繕本）。
提起抗告應繳納送達用雙掛號郵票6份（每份34元）。
中    華    民    國    95    年     4    月   17     日
                              書記官  周良駿
附註:
行政訴訟法第235條（第1項、第2項）:
對於適用簡易程序之裁判提起上訴或抗告，須經最高行政法院之
許可。
前項許可，以訴訟事件所涉及之法律見解具有原則性者為限。


司法院資訊處製作；財團法人民間司法改革基金會備份。
